【裁判字號】    95,上,25
【裁判日期】    950815
【裁判案由】    損害賠償
【裁判全文】
臺灣高等法院臺南分院民事判決  95年度上字第25號
    上  訴  人  王國安即漢輝商行
    訴訟代理人  甲○○
                乙○○
    上  訴  人  丙○○
上列當事人間請求損害賠償事件，兩造對於中華民國九十四年十
二月十四日臺灣嘉義地方法院第一審判決（九十三年度訴字第五
四四號）均提起上訴，本院於九十五年八月一日言詞辯論終結，
判決如下：
      主      文
原判決關於駁回上訴人王國安即漢輝商行下開第二項之訴部分，
暨訴訟費用之裁判均廢棄。
上開廢棄部分，上訴人丙○○應再給付上訴人王國安即漢輝商行
新台幣陸拾貳萬肆仟參佰參拾陸元，及自民國九十三年八月二十
六日起至清償日止，按週年利率百分之五計算之利息。
上訴人王國安即漢輝商行其餘上訴駁回。
上訴人丙○○之上訴駁回。
第一、二審訴訟費用關於上訴人王國安即漢輝商行上訴部分，由
上訴人丙○○負擔二分之一，餘由上訴人王國安即漢輝商行負擔
；上訴人丙○○之上訴訴訟費用由上訴人丙○○負擔。
      事  實  及  理  由
一、上訴人王國安即漢輝商行主張：上訴人丙○○以亞利特開發
    有限公司（下稱亞利特公司）之業務洽談代表身份，於民國
    九十年三月十五日，代表亞利特公司與渠簽訂買賣油品契約
    ，約定由亞利特公司供應油品給渠，渠則提供價值新台幣（
    下同）一百五十萬元之擔保品作為進油之擔保，嗣渠提供價
    值達一百八十萬四千三百七十八元之氬焊機美製四台、日製
    五台、ＣＯ２焊機二台、捲揚機一台、球閥六只、蝶閥一只
    、閘閥十只等機械設備以為履約擔保，並分別於九十年六月
    十四日、九月十四日，委由訴外人乙○○分三次將上開機械
    設備，運送至丙○○位於嘉義縣中埔鄉住處交付丙○○保管
    ，詎丙○○竟於九十年十一月二十日，將上開機械設備予以
    侵占入已，並將其中部分機器出售予第三人曾國郎，得款八
    萬五千元；刑事部分，丙○○因上開行為涉有業務侵占罪嫌
    ，並經刑事法院判處有期徒刑六月確定。丙○○故意不法侵
    害渠之權益，致渠受有喪失上開機器設備之損害合計共一百
    八十萬四千三百七十八元；為此，本於侵權行為法律關係提
    起本訴。又渠交付之擔保品均係新品，並無折舊可言，原審
    判決予以折舊，並認定渠僅交付部分擔保品予丙○○，而就
    請求超過二十三萬七千七百一十元本息部分，為渠敗訴判決
    ，尚有未合；並聲明：(一)原判決不利於渠之部分廢棄。(二)上
    開廢棄部分，上訴人丙○○應再給付渠一百五十六萬六千六
    百六十八元，及自九十三年八月二十六日起至清償日止，按
    週年利率百分之五計算之利息。(三)上訴人丙○○之上訴駁回
    。(四)第一、二審訴訟費用由上訴人丙○○負擔。(五)願供擔保
    ，請准宣告假執行。
二、上訴人丙○○則以：伊僅自訴外人乙○○收受氬焊機美製四
    台、捲揚機一台、球閥六只、蝶閥一只、閘閥十只，其餘氬
    焊機日製五台及ＣＯ２焊機二台並未經訴外人乙○○交付。
    且系爭協議書係亞利特公司與上訴人王國安所簽立，伊既非
    簽約當事人，王國安何需將該等機器交伊作為擔保物。上開
    機器實係訴外人乙○○積欠伊油錢十萬餘元，而以交付機器
    抵償債務，並非王國安為購買油品提供之擔保物。又王國安
    提出之三紙簽收單上所載機器品名及數量、單價，係訴外人
    乙○○於事後填加及變造；且系爭機器係於八十六年間購入
    ，自應計算折舊後之殘值。況上訴人王國安於九十一年八月
    八日已知悉此事，並提出刑事告訴，竟於九十四年一月十二
    日始提起本件訴訟，其侵權行為損害賠償請求權已罹於時效
    而消滅，原審為其不利之敗訴部分即有未合等語，資為抗辯
    ；並聲明：(一)原判決不利於伊之部分廢棄，上開廢棄部分，
    上訴人王國安在第一審之訴及假執行之聲明均駁回。(三)上訴
    人王國安之上訴駁回。(四)第一、二審訴訟費用由上訴人王國
    安負擔。
三、上訴人王國安主張：上訴人丙○○於九十年三月十五日，代
    表亞利特公司與其簽訂買賣油品契約，約定由其提供價值一
    百五十萬元之擔保品，作為由亞利特公司供應油品之擔保；
    嗣其託訴外人乙○○將氬焊機美製四台、日製五台、ＣＯ２
    焊機二台、捲揚機一台、球閥六只、蝶閥一只、閘閥十只等
    機械設備，於九十年六月十四日、九月十四日，分三次運交
    上訴人丙○○收受保管，詎上訴人丙○○竟將所保管之上開
    機器設備侵吞入己，並於九十年十一月二十日將部分機器出
    售予第三人曾國郎；刑事部分，上訴人丙○○因上開行為涉
    有業務侵占罪嫌，並經刑事法院判處有期徒刑六月確定等情
    ，業據其於原審提出協議書一份、簽收單三紙（原審卷六至
    九頁），及於本審提出現金支出傳票、統一發票等件（本審
    卷七十頁至七二頁）為證，並經本院依職權調閱嘉義地院九
    十四年度簡上字第四五號（含嘉義地院嘉義簡易庭九十年度
    嘉簡字第五九號、嘉義地檢署九十三年度偵字第二四九三號
    ）刑事偵審卷宗核閱無誤；即上訴人丙○○對於上開協議書
    之真正，及上開簽收單上之簽名真正復未爭執，堪信上訴人
    王國安上開主張為真實。
四、上訴人丙○○雖抗辯其所收受之機器係訴外人乙○○積欠伊
    油錢十萬餘元，而以交付機器抵償債務，並非上訴人王國安
    為購買油品提供之擔保物云云；惟查：
（一）上訴人丙○○自認代表亞利特公司，與上訴人王國安簽訂
      系爭買賣油品協議書，約定由亞利特公司供應油品予上訴
      人王國安，上訴人王國安則提供價值一百五十萬元之擔保
      品作為進油擔保之事實，且有上訴人王國安於原審提出而
      為上訴人丙○○所不爭，上載：「乙方（王國安即漢輝商
      行）必須提出不動產及本票供甲方設定做出貨擔保，全月
      最大出貨金額謹以設定總額度一百五十萬元範圍內核算，
      超出量以現金或十日內支票付清（第十二條）」之協議書
      （原審卷六頁至七頁）在卷可參，已如上述。
（二）又證人曾國郎於上訴人丙○○被訴業務侵占之刑事案件偵
      查中到場結證：「當時向丙○○購買系爭機器設備時，丙
      ○○曾出示協議書表示機器並非贓物」等語（嘉義地檢署
      九十一年度發查字第八七八號偵查卷五四頁背面）；上訴
      人丙○○於偵查中並同時供承：「向曾國郎出示協議書的
      目的，是要證明該批機具就算伊沒收也沒關係」等語（上
      揭偵查卷五九頁背面）。
（三）綜上各情，上訴人丙○○自陳代表亞利特公司，與上訴人
      王國安簽訂系爭油品買賣協議書；且依協議書所示，應由
      上訴人王國安提供一百五十萬元之擔保品作為亞利特公司
      出貨之擔保，雖協議書記載應以不動產作為出貨之擔保，
      然其後上訴人王國安提出之系爭機器設備，依簽收單上所
      載價值高達一百八十餘萬元，遠超出協議書要求之擔保額
      度，上訴人王國安抗辯因其所有不動產已設定抵押權，上
      訴人丙○○轉而要求其提供機器設備供作擔保者，核與情
      理尚無違背，且並未損及亞利特公司之權益，應堪信採；
      參以上訴人丙○○將系爭部分機器出售予訴外人曾國郎時
      ，更且出示上開協議書以資證明機器來源，顯見上訴人丙
      ○○對於系爭機器設備確係由上訴人王國安交付其保管，
      供作亞利特公司出貨之擔保乙情，知之甚詳；堪認上訴人
      王國安主張及證人乙○○供證：系爭機器係應協議書要求
      ，而由上訴人王國安提出交付上訴人丙○○保管，供作亞
      利特公司出貨擔保者，核與實情相符；上訴人丙○○抗辯
      係訴外人乙○○個人積欠其油錢而交付抵債云云，核係事
      後卸責之詞，委不足採。是以系爭機器設備既係上訴人王
      國安，託訴外人乙○○交付亞利特公司之洽談代表即上訴
      人丙○○保管，以作為上訴人王國安與亞利特公司間油品
      買賣之擔保，已如上述，則不論訴外人乙○○個人是否確
      有積欠上訴人丙○○金錢，或有其他金錢糾葛，核係其雙
      方間之糾葛，既與上開事實之認定無關，上訴人丙○○抗
      辯，並請求調查其與訴外人乙○○間，有關油品買賣及其
      他金錢往來之糾紛者，即無審認及調查必要。
五、上訴人丙○○雖又抗辯：伊雖在系爭簽收單上簽名，惟其上
    所載機器設備之品名及數量、單價等，均係訴外人乙○○於
    事後擅自填加及變造云云；惟查：
（一）系爭三紙簽收單上簽名之真正既為上訴人丙○○所不爭，
      依民事訴訟法第三百五十八條第一項規定，應推定上開私
      文書為真正，上訴人丙○○空言抗辯上開三紙簽收單上所
      載機器設備之品名及數量、單價等，係由訴外人乙○○於
      事後變造云云，惟未提出具體事證以證明，已難謂合。
（二）再證人乙○○於原審法院九十四年二月二十四日行準備程
      序時到場明確供證：「伊載過去時，丙○○都有清點跟簽
      名」等語（原審卷一三五頁）；嗣於本院行準備程序時復
      再次到場供證：「我分三次載，我將機器運往嘉義中埔丙
      ○○的家，丙○○都在才會有簽收。前二次都是白天，第
      三次約黃昏五點到，約卸貨二個小時。卸貨時丙○○有在
      現場看，三次都是如此。前二次是放在丙○○的家，第三
      次是放在他的朋友家。丙○○的家是透天加強磚造一、二
      樓，庭院只能停放機車而已。第一、二次都放在他家的小
      庭院，因體積比較小的關係，第三次是放在中埔他朋友的
      家，丙○○也有在場，實際上載貨的三次不是同一天、六
      月十四日一次，九月十四日上午、下午各送一次」等語明
      確（本審卷一０八頁、一０九頁）。
（三）即上訴人丙○○於本院行準備程序時亦到場陳稱：「伊家
      住中埔鄉，是一、二樓加強磚造房屋，有小庭院只能停機
      車，不能停汽車。乙○○實際上只有分二次給我，第二次
      是把小東西先放在我家，再把其他大的東西放到我朋友家
      ，他把這一次算做二次」等語（本審卷一０九頁、一一０
      頁）。
（四）綜上，證人乙○○供證交付及由上訴人丙○○簽收之過程
      詳盡而明確，復與情理並無違背之處，上訴人丙○○對於
      證人乙○○證述交付之過程亦不爭執，僅就機器有無清點
      及三紙簽收單上所載品名及數量、單價是否於事前記載之
      事實有所爭執而已；然上開三紙簽收單（原審卷九頁正、
      反面）上所載數量及單價處，與上訴人丙○○之簽名處緊
      鄰而未重疊，其中上載捲揚機一台、氬焊機美製四台、日
      製五台、ＣＯ２焊機二台之簽收單，並已列載數量及單價
      ，並計算加總後之總價為一百五十八萬七千元乙情，此觀
      諸上開三紙簽收單自明；是自上開三紙簽收單之形式上觀
      察，應係事前填載完成後，再由上訴人丙○○於上簽名及
      加註「代管」字樣者甚明。上訴人丙○○抗辯上開簽收單
      係訴外人乙○○事後變造云云，核係事後飾卸之詞，亦不
      足採。
六、上訴人丙○○再抗辯：伊僅將機器交給第三人曾國郎保管，
    隨時可將其拿回，並未侵占系爭機器云云；然查：系爭部分
    機器業經上訴人丙○○出售予第三人曾國郎，得款八萬五千
    元，上訴人丙○○並因此經刑事法院以所犯為業務侵占罪，
    而判處有期徒刑六月確定乙情，已如上述；即上訴人丙○○
    於本院審理時亦自陳：系爭機器目前放在台北寄賣等語（本
    審卷四三頁），再參以上訴人丙○○於檢察官偵查時並自承
    ：於九十一年七月二十三日與訴外人乙○○通話時，向乙○
    ○坦承已統統賣掉之事實乙節，此亦有上訴人丙○○於偵查
    中不爭執真正之電話錄音譯文在卷可按（嘉義地檢署九十一
    年度發查字第八七八號卷二二、二三頁、四七頁）；是系爭
    機器原係上訴人王國安為供作向訴外人亞利特公司買賣油品
    之擔保，而交付予上訴人丙○○代為保管之用，其所有權仍
    屬於上訴人王國安所有，乃上訴人丙○○竟擅自處分，不論
    係直接出售予第三人曾國郎，或將之交付予第三人寄賣，顯
    有自居於系爭機器所有人地位而處分之意思者至明；上訴人
    丙○○抗辯：系爭機器隨時可以取回交還云云縱然屬實，要
    不影響其已將系爭機器易持有為所有，予以侵占入己之事實
    。則不論上訴人王國安與訴外人亞利特公司間就系爭油品買
    賣之協議契約是否仍然存在，上訴人丙○○既將代為保管之
    系爭機器全部侵占入己，而居於所有人地位為處分，已足以
    侵害上訴人王國安對於系爭機器之所有權益，而應負故意不
    法之侵權行為責任；上訴人丙○○上開抗辯同無足採。
七、上訴人丙○○復抗辯：上訴人王國安於九十一年八月八日已
    知悉此事，於九十四年一月十二日始提起本件訴訟，其侵權
    行為損害賠償請求權已罹於時效而消滅云云；惟查：上訴人
    丙○○始終否認有何侵占之故意不法侵權行為，更且抗辯系
    爭機器隨時可以取回云云，其於上訴人王國安提起刑事告訴
    前，並一再隱暪將機器出售第三人曾國郎之事實，難認上訴
    人王國安已知情系爭機器遭上訴人丙○○侵占之事實。嗣訴
    外人乙○○於九十一年七月二十三日與上訴人丙○○電話聯
    絡時，上訴人丙○○於電話中首次承認將系爭機器出售，有
    上開卷附之電話譯文可參，堪信上訴人王國安主張自斯時起
    ，始確知系爭機器遭上訴人丙○○故意不法侵害者，與實情
    相符。是則上訴人王國安於九十一年七月二十三日知情上訴
    人丙○○之本件侵權行為事實，迄至九十三年七月十九提出
    「民事起訴狀」（原審卷五頁）向原審法院起訴時止，尚未
    逾二年之消滅時效期間亦明，上訴人丙○○抗辯王國安之本
    件損害賠償請求權已罹於二年消滅時效云云，亦無足採。
八、按因故意或過失，不法侵害他人之權利者，負損害賠償責任
    。又負損害賠償責任者，除法律另有規定或契約另有訂定外
    ，應回復他方損害發生前之原狀。又不能回復原狀或回復顯
    有重大困難者，應以金錢賠償其損害，民法第一百八十四條
    第一項前段、第二百十三條第一項、第二百十五條分別定有
    明文；本件上訴人丙○○將上訴人王國安交付保管，作為對
    於向訴外人亞利特公司買賣油品擔保之上開機器，故意不法
    侵占，致上訴人王國安受有上開機器喪失之損害，兩者間復
    有相當因果關係。此外上訴人丙○○並將部分機器出售予第
    三人牟利，其餘部分機器亦不在其保管支配範圍，復未提出
    機器明確所在位置而不知去向，顯見上訴人王國安對於喪失
    系爭機器所有權之損害，已不能回復原狀或回復有重大困難
    ，從而上訴人王國安本於侵權行為法律關係，請求上訴人丙
    ○○應以金錢賠償其損害者，揆之上開說明，即無不合。
九、第按固定資產因使用，必有折舊問題，其折舊方法，應參照
    行政院八十六年十二月三十日頒布之固定資產耐用年數表所
    示。上訴人王國安抗辯其機器自買入後並未使用，屬於新品
    ，並無折舊問題云云；惟查：
（一）上訴人丙○○所負之損害賠償責任，原在回復上訴人王國
      安於損害發生前之原狀，已如上述，上訴人王國安所有系
      爭機器交付上訴人丙○○代為保管，致遭不法侵占而受有
      損害，其所受之損害應以上開機器於九十年十一月二十日
      損害發生時之實際價值計算，方符法文所示「回復原狀」
      之真意；上訴人王國安上開抗辯，即無足採。
（二）再上訴人王國安所有上開機器，其中氬焊機（美製四台
      、日製五台）、ＣＯ２焊機二台，均係焊接設備，並非
      產生氬氣之設備，此有卷附「焊接材料表」及「氬焊機諸
      元表」在卷（本審卷一二四、一二五頁）可參，核係屬於
      固定資產耐用年數表中，第三類「機械及設備」第十一項
      「機械製造設備」之「其他機械製造設備」，其耐用年數
      為八年；至於捲揚機則屬於第十七項「礦業機械及設備
      」中之「其他設備」，耐用年數為七年，球閥、蝶閥、
      閘閥，則屬於第十九項「其他機械及設備」中之「其他輸
      送管及設備」，其耐用年數為十年。上開機器雖係新品交
      付上訴人丙○○保管，惟於九十年十一月二十日遭上訴人
      丙○○故意不法予以侵占之際，已係舊品，則上訴人丙○
      ○所侵害而應負之回復原狀，自應以系爭機器於九十年十
      一月二十日時之實際價值為限度。
（三）又上訴人王國安所有上開機器原係訴外人甲○○即亞聯企
      業工程行於八十六年四月十四日購入，嗣則由甲○○將機
      器所有權讓與其父王國安乙情，除據甲○○於本院審理時
      自承外（本審卷一二一頁），且有其提出而為上訴人丙○
      ○所未爭之現金支出傳票、統一發票在卷（本審卷七十頁
      至七二頁）足參。
（四）至按固定資產之折舊方法，以採用平均法、定率遞減法或
      工作時間法為準則，所得稅法第五十一第一項固定有明文
      ，惟參之同條第二項規定：上開折舊方法之採用及變換，
      應於每年預估本年度所得額時，申報該管稽徵機關核准；
      其未經申請者，視為採用平均法以觀，本件上訴人王國安
      就上開機器折舊方法之採用並未經申請核准，揆之上開說
      明，自仍應以平均法為其計算折舊之方法。
（五）另系爭機器自八十六年四月十六日購入後，迄至遭侵占之
      日止，經時四年七月又四日，依營利事業所得稅查核準則
      第九十五條第六款規定：「固定資產提列折舊採用平均法
      或定率遞減法者，以一年為計算單位，其使用期間未滿一
      年者，按實際使用之月數相當於全年之比例計算之，不滿
      一月者，以月計。」，應以四年八月計算其折舊成數。是
      就上開三類機器折舊結果後之損害金額分別為：
  氬焊機（美製四台、日製五台）、ＣＯ２焊機二台部分：
    五十六萬一千八百八十四元。【計算公式：
    (1)使用八年後之殘值為：1,167,000元（固定資產之實際成本
    ）/8（耐用年限）+1= 129,667元（元以下四捨五入）。
    (2)折舊額：1,167,000元（固定資產成本）-129,667元（殘價
    ）=1,037,333元（餘額）。
    每年折舊額：1,037,333（餘額）/8（耐用年數）=129,667元
    （元以下四捨五入）。
    每月折舊額：129,667元/12月=10,806元（元以下四捨五入）。
    (3)成本應折舊之金額： 129,667元（每年折舊額）×4年＋1
    0,806元（每月折舊額）×8月＝605,116元
    (4)成本折舊後之價值為：1,167,000元（固定資產成本）-60
      5,116（折舊金額）=561,884元。】。
  捲揚機一台部分：十七萬五千元。
    【計算公式：
    (1)使用七年後之殘值為：420,000元（固定資產之實際成本
    ）/7（耐用年限）+1= 52,500元（元以下四捨五入）。
    (2)折舊額：420,000元（固定資產成本）-52,500元（殘價）
    =367,500元（餘額）。
    每年折舊額：367,500（餘額）/7（耐用年數）=52,500元。
    每月折舊額：52,500元/12月=4,375元。
    (3)成本應折舊之金額：52,500元（每年折舊額）×4年＋4,3
    75元（每月折舊額）×8月＝245,000元
    (4)成本折舊後之價值為：420,000元（固定資產成本）-245,
    000元（折舊金額）=175,000元。】。
  球閥六只、蝶閥一只、閘閥十只部分：十二萬五千一百六十
    二元。【計算公式：
    (1)使用十年後之殘值為：217,386元（固定資產之實際成本
      ─原審判決誤載為217,378元）/10（耐用年限）+1=19,76
      2元（元以下四捨五入）。
    (2)折舊額：217,386元（固定資產成本）-19,762元（殘價）
    =197,624元（餘額）。
    每年折舊額：197,624（餘額）/10（耐用年數）=19,762元（
    元以下四捨五入）。
    每月折舊額：19,762元/12月=1,647元（元以下四捨五入）。
    (3)成本應折舊之金額：19,762元（每年折舊額）×4年＋1,6
    47元（每月折舊額）×8月＝92,224元
    (4)成本折舊後之價值為：217,386元（固定資產成本）-92,2
    24元（折舊金額）=125,162元。】。
  合計上訴人王國安遭上訴人丙○○故意不法侵害權益遭受損
    害之金額共八十六萬二千零四十六元。（計算公式：561,88
    4元＋175,000元＋125,162元＝862,046元）
十、綜上所述，上訴人王國安本於侵權行為之法律關係，請求上
    訴人丙○○負損害賠償責任者，於八十六萬二千零四十六元
    ，及自原審起訴狀繕本送達翌日即九十三年八月二十六日（
    送證證書附於原審卷二十頁）起至清償日止，按週年利率百
    分之五計算利息之範圍內為有理由，應予准許；逾此部分之
    請求，即非有據，應予駁回。就上開應准許部分，原審命上
    訴人丙○○給付二十三萬七千七百一十元，及自九十三年八
    月二十六日起至清償日止，按年息百分之五計算之利息，並
    依職權宣告假執行，及依上訴人丙○○之聲請，酌定相當之
    擔保為免予假執行之宣告，於法均無不合，上訴人丙○○上
    訴意旨聲明廢棄改判，為無理由；至於上訴人王國安上開另
    應准許部分，原審未予盡察，遽為上訴人王國安敗訴之判決
    ，自有可議，上訴人王國安上訴意旨指摘原判決此部分不當
    ，求予廢棄改判，為有理由，爰由本院予以廢棄改判如主文
    第二項所示。此外上訴人王國安之請求而不應准許部分，原
    審為其敗訴之判決，及駁回該部分假執行之聲請，經核於法
    並無不合，上訴人王國安之其餘上訴意旨聲明廢棄改判，亦
    為無理由，應予駁回。
十一、再本件兩造得上訴第三審之訴訟利益均未逾民事訴訟法第四
    百六十六條第一項所定之額數（新台幣一百五十萬元），經
    本院判決宣示後即告確定，已無假執行之問題，上訴人王國
    安即漢輝商行請求就本判決主文第二項所示，准予宣告假執
    行者，為無理由，原審駁回此部分假執行之聲請，所持之理
    由雖有不同，惟結論則無二致，爰併予駁回此部分之上訴。
十二、本件事證已臻明確，兩造其餘攻擊防禦方法及舉證方法與本
    件判決結果無涉，爰不一一論述。
十三、據上論結，本件上訴人王國安即漢輝商行之上訴為一部有理
    由、一部無理由，上訴人丙○○之上訴則為無理由，依民事
    訴訟法第四百四十九條第一項、第二項、第四百五十條、第
    七十九條，判決如主文。
中    華    民    國    95    年    8    月    15     日
                    民事第三庭
                                審判長法  官  陳  光  秀
                                      法  官  曾  平  杉
                                      法  官  李  文  賢
上為正本係照原本作成。
兩造對於本判決均不得上訴。
中    華    民    國    95    年    8    月    16     日
                                      書記官  劉  清  洪
                                                      J


司法院資訊處製作；財團法人民間司法改革基金會備份。
